高雄高等行政法院判決　　　　　　　　　　　　　　　 九十一年度訴字第二二八號
　　　　　　　　　　　　　　　.
原　　　告　昱佑電腦股份有限公司
代　表　人　甲○○董事長
訴訟代理人　丁○○
被　　　告　財政部高雄市國稅局
代　表　人　鄭宗典　局長
訴訟代理人　乙○○
　　　　　　丙○○
右當事人間因營利事業所得稅事件，原告不服財政部中華民國九十一年一月十一日台
財訴字第０九０００三九三二四號訴願決定，提起行政訴訟。本院判決如左：
    主  文
原告之訴駁回。
訴訟費用由原告負擔。
    事  實
甲、事實概要：
緣原告八十七年度營利事業所得稅結算申報，原列報營業成本新台幣（以下同）九六
、七三一、二０四元，被告初查以描圖紙等十五項商品未依品名、規格分別列示進貨
、銷貨、存貨情形，致營業成本無法勾稽查核，乃分別依同業利潤標準及查得資料核
定該等商品之營業成本，計調減營業成本三、四六三、一四六元。另關於營業費用項
下其他費用之交通費三五七、二四三元，則以原告未提示印領清冊、補助辦法及未依
營利事業所得稅查核準則第九十三條第四款規定取得原始憑證為由予以剔除。原告不
服，就上述營業成本及其他費用之交通費項目申請復查結果，未獲變更，提起訴願，
亦遭決定駁回，遂提起本件行政訴訟。
乙、兩造之聲明：
一、原告聲明求為判決：
（一）訴願決定及原處分（復查決定含原核定）均撤銷。
（二）訴訟費用由被告負擔。
二、被告聲明求為判決：
（一）原告之訴駁回。
（二）訴訟費用由原告負擔。
丙、兩造主張之理由：
一、原告起訴意旨略謂：
（一）有關營業成本部分：
１、同業利潤標準概括核定之精神：財政部所頒布之同一行業代號同業利潤標準毛利
    率（成本率）僅係「單一比率」，顯見此比率所代表之涵義為同業別（同一廠商
    ）「所有產品」之平均（概括）比率，否則財政部應就每一項產品頒布同業利潤
    標準。故若依同業利潤標準成本率，將商品逐項逕決並與逐項申報成本比較後從
    低核定，得出之核定毛利率勢必超過同業利潤標準，且有違大人穿大衣（行業別
    同業利潤標準），小孩穿小衣（產品別業利潤標準）原則。
２、同業利潤標準概括核定之法令：
　所得稅法第七十九條第一項規定「納稅義務人逾限未辦理結算申報者，稽徵機關
    應依查得之資料或同業利潤標準，核定其所得額及應納稅額」。準此，納稅義務
    人既未申報，何來逐項商品之申報成本可供比較，勢必僅能依營業稅申報之營業
    收入總額按同業利潤標準之毛利率（成本率）、費用率分別予以總額逕決核定其
    所得額。
  所得稅法第八十三條規定：「稽徵機關進行調查或復查時，．．應提示．．帳簿
    、文據；其未提示者，稽徵機關得依查得之資料或同業利潤標準，核定其所得額
    。」，又同法施行細則第八十一條規定：「本法第八十三條所稱之帳簿文據，其
    關係所得額之一部或．．，而納稅義務人未能提示者，稽徵機關得就該部分依查
    得資料或同業利潤標準核定其所得額」，以上全部或部分未提示之情況，依同業
    利潤標準核定時，其核定方式同前述總額逕決核定當無異議。
  八十七年度擴大書面審核實施要點九規定：「適用本要點之申報案件，經發現有
    短、漏報情事時，除短、漏報營業額之成本已列報者，應按全額核定漏報所得額
    外，得適用同業利潤標準之毛利率核計漏報所得額．．」，準此，其漏報所得額
    依同業利潤標準核計時，亦係總額概括核定，自無逐項從低核定之情形。
３、平等原則之適用：行政程序法第六條規定：「行政行為，非有正當理由，不得為
    差別待遇。」，故不論全部或部分逕決、已申報或未申報案、違章與否，若須依
    同業利潤標準核定時，其核定方式及精神應為一致，不應有差別待遇。
４、正義原則之適用：本案相較於未申報案件、帳簿文據全部未提示、違章案件而言
    ，其遵行法律之程度最高，然遭同業利潤標準核定時卻高於同業利潤標準，罪輕
    而重罰，實有違法律之「正義原則」。
５、茲就被告九十年五月二十二日財高國稅法字第九００二五五八五號營利事業所得
    稅復查決定書理由一、營業成本（三）、（四）及財政部九十一年一月十一日台
    財訴字第０九０００三九三二四號訴願決定書理由壹、二之之論點，主張如下﹕
  八十七年度原告共有四十六項商品，其中三十一項經稽徵機關核定可依原告申報
    之收益損費資料正確計算核實認定，其中十五項經被告核定無法勾稽，本應全部
    依同業利潤標準核定，此時被告又將其中十項個別產品逐項依行業別之同業利潤
    標準計算毛利後，因低於原告自行申報之毛利，則又恢復依原告申報數核定，而
    其中五項因逐項依行業別之同業利潤標準計算毛利高於原告之申報數，則維持依
    同業利潤標準核定，不知依據何在？
　本案依被告所發八十七年度營利事業所得稅結算申報核定通知書調整法令及依據
    說明書所載：「此十五項商品，未依品名、規格之不同分別列示各商品之進、銷
    、存，致無法勾稽本期營業成本及真實表達本期正確營業狀況，依所得稅法施行
    細則第八十一條規定成本部分依同業利潤標準核定．．」，故此十五項商品同一
    事實為「無法勾稽」同一核定處分為「依同業利潤標準核定」，然復查及訴願決
    定書竟將五項商品依「同業利潤標準」核定，其餘十項依「查得資料（同原告之
    申報成本）」核定，有違「平等原則」，且與原核定不一致。
　所得稅法施行細則第七十二條規定：「本法第七十九條、第八十三條第一項、第
    三項、．．所稱查得資料，係指納稅義務人之收益損費資料」，於此所謂「收益
    損費資料」應指可正確計算所得額為限，否則即為無法勾稽應依同業利潤標準核
    定，此十五項商品帳載資料既經核定為「無法勾稽」又如何能正確計算所得額，
    復查及訴願決定顯乏所據。
　此十五項商品同為調整法令及依據說明書所載：「無法勾稽本期營業成本及真實
    表達本期正確營業狀況」，若查得資料不以可正確計算所得額為限，則依同業利
    潤標準核定之五項商品與其餘十項依查得資料核定之商品帳證品質相同，何不亦
    依「查得資料（同原告之申報成本）」核定，亦即此十五項商品全部依原告申報
    數核定。
（二）有關其他費用—交通費部分：
１、原告已於申請復查時補提示「因公使用私有汽車管理要點」辦法、「員工私車公
    用同意書（內含補助辦法）」、「員工汽機車油料費用申請表」、「每月份油料
    費明細表」及「銀行轉帳明細表或印領清冊」供查核，已足以勾稽證明原告確有
    支出交通費三五七、二四三元。
２、原告向員工商借私有車輛執行公司業務，灌注於私有車之油料已公用私用混為一
    體，劃分困難故才以里程數補助方式彌補員工之損失，此與原核定依據營利事業
    所得稅查核準則第九十三條第四款之規定，由原告親自購買油料灌注於原告所有
    之車輛，再交由員工使用於公務上之交易內涵不同，故依財政部七十五年四月二
    十二日臺財稅第七五二三四九一號函規定「營利事業因業務之實際需要，與其僱
    用之外務員訂立合約，利用外務員自有之機動車輛訪問客戶推銷產品，經約定由
    營利事業補貼之汽油費．．等，可憑合約及有關原始憑證核實認列該事業之營業
    費用，免視為外務員之薪資所得」，原告既已提出合約及有關原始憑證供核，因
    此應核實認列系爭之交通費。
３、對於被告九十年五月二十二日財高國稅法字第九００二五五八五號函營利事業所
    得稅復查決定書理由二、其他費用－交通費（三）及財政部九十一年一月十一日
    台財訴字第０九０００三九三二四號訴願決定書理由之論述，主張如下﹕
  財政部七十五年四月二十二日臺財稅第七五二三四九一號函規定須取具有關原始
    憑證，所謂原始憑證應指足以證明實際交易內容（事由及金額）所應產生之「直
    接攸關憑證」而言，系爭費用交易對象為原告之員工，凡與員工交易之原始憑證
    以印領清冊或銀行轉帳證明或經手人證明為已足，例如﹕營利事業所得稅查核準
    則第七十一條薪資支出、第七十四條旅費有關交通費部分乘坐火車、汽車、計程
    車者、第八十八條伙食費等相關規定。
  復查及訴願決定核認原告仍須取具汽油費之原始憑證，目的何在？係為證明交易
    事實，抑或汽車未加油？或證明交易金額？或以汽油費憑證證明公里數？本件加
    油站之實際交易對象為原告之員工，其開立發票予本公司員工係符合統一發票使
    用辦法第九條規定，而後原告再與員工交易使用「為其所有」之油料執行公務，
    再由員工出具證明（印領清冊或銀行轉帳證明）予原告，且原告亦已提示員工汽
    機車油料費用申請表（內含實際里程數、事由及耗用油料金額計算，並主管審核
    核准），以上證明均較員工取得之汽油費憑證更能證明實際交易全額，故原告之
    有關原始憑證，尚非無據。
４、依最高行政法院（改制前行政法院）七十一年判字第一二四二號判例要旨，關於
    營利事業其營業費用及損失之認列，依租稅公平之原則，應以合理及必要者為限
    。今被告片面以行政命令要求納稅義務人提供「非攸關性」之證據，違背前述判
    例「合理及必要」之意旨。試問，原告之員工為雇主之目的，至公司辦公處所以
    外之地點執行職務，移動方式若搭乘大眾交通工具，依營利事業所得稅查核準則
    第七十四條之規定，僅憑經手人（即出差人）證明為已足，無須取具車票等所謂
    的原始憑證，若自備交通工具，則尚須取具所謂汽油費之原始憑證，此甚不合理
    ？抑且，財政部七十五午四月二十二日台財稅第七五二三四九一號函所謂「有關
    之原始憑證」亦未明指須取具汽油費憑證。綜上所述，原處分所為核定即有未合
    ，訴願決定予以維持，亦有未洽，均應予以撤銷等語。
二、被告答辯意旨略謂：
（一）營業成本部分：
１、按「稽徵機關進行調查或復查時，納稅義務人應提示有關各種證明所得額之帳簿
    、文據；其未提示者，稽徵機關得依查得之資料或同業利潤標準，核定其所得額
    。」「本法第八十三條所稱之帳簿文據，其關係所得額之一部或關係課稅年度中
    某一期間之所得額，而納稅義務人未能提示者，稽徵機關得就該部分依查得資料
    或同業利潤標準核定其所得額。」分別為行為時所得稅法第八十三條第一項及同
    法施行細則第八十一條第一項所明定。又所稱查得資料，係指納稅義務人之收益
    損費資料，復為所得稅法施行細則第七十二條所明定。
２、本件原告本年度出售系爭描圖紙等十五項商品之進貨、銷貨數量及金額均有個別
    帳載資料，惟其所載之各該項商品未依品名、規格之不同分別列示各商品之進、
    銷、存，致無法勾稽本期營業成本，被告原核定依所得稅法施行細則第八十一條
    規定，將其中印表機、護貝機、切割機、其他、MANUAL等五項商品依據電腦及其
    週邊設備批發業（行業代號五二五四—一二）之同業利潤標準毛利率十八％核定
    其營業成本為一八、二七四、三七一元，而原告申報該五項商品之營業成本為二
    一、七三七、五一七元，計調減營業成本三、四六三、一四六元。另描圖紙、墨
    水、電腦針筆、繪圖機、掃瞄器、排線、滑鼠、腳架、裁刀、電腦軟體等十項商
    品申報之營業成本，皆較財政部頒定之電腦及其周邊設備批發業同業利潤標準為
    低，其申報營業成本較低，顯示實質毛利率應較同業毛利為高，基於實質課稅原
    則，遂依查得資料即依原告申報之帳載成本核定其營業成本為三七、六六九、五
    九二元，此有被告原核定之審查報告書第十三頁附案可稽，揆諸首揭「依查得資
    料或同業利潤標準核定」之規定，洵無違誤，而被告原核定與復查決定、訴願決
    定之認定亦無不同，原告訴稱二者認定不一致，顯非事實。至於被告原核定於八
    十七年營利事業所得稅結算申報核定通知書調整法令及依據說明書之營業成本「
    調整之法令依據及理由」欄記載：系爭描圖紙等十五項商品未依品名、規格之不
    同分別列示各商品之進、銷、存，致無法勾稽本期營業成本及真實表達本期正確
    營業狀況，依所得稅法施行細則第八十一條規定，營業成本部分依同業利潤標準
    核定，純屬誤植（正確應為印表機、護貝機、切割機、其他、MANUAL等五項商品
    未依品名、規格之不同分別列示各商品之進、銷、存，致無法勾稽本期營業成本
    ：：），此由該調整法令及依據說明書後段記載「計調減本期營業成本三、四六
    三、一四六元」可知，而對照原審查報告第十三頁之計算及說明，更足資證明是
    就描圖紙、墨水、電腦針筆、繪圖機、掃瞄器、排線、滑鼠、腳架、裁刀、電腦
    軟體等十項商品而言，則被告原核定係從其申報認定，原告主張為無理由。
３、至原告訴稱行政程序法第六條規定「行政行為，非有正當理由，不得為差別待遇
    」，不論全部或部分逕決，已申報或未申報案件，若須依同業利潤標準核定時，
    其核定方式及精神應為一致，不應有差別待遇，本件相較於未申報案件、帳簿文
    據全部未提示、違章案件而言，其遵行法律之程度最高，然遭同業利潤標準核定
    時卻高於同業利潤標準，罪輕而罰重，有違法律之正義原則云云，經查，依據首
    揭法令規定，稽徵機關得依查得之資料或同業利潤標準，核定其所得額，系爭描
    圖紙、墨水、電腦針筆、繪圖機、掃瞄器、排線、滑鼠、腳架、裁刀、電腦軟體
    等十項商品之帳載成本皆較財政部頒定之電腦及其週邊設備批發業同業利潤標準
    為低，被告原核定按其申報之帳載成本核定，即依首揭規定依查得資料核定，於
    法洵無違誤；又揆諸首揭所得稅法第八十三條規定「稽徵機關進行調查或復查時
    ，納稅義務人應提示有關各種證明所得額之帳簿、文據；其未提示者，稽徵機關
    得依查得之資料或同業利潤標準，核定其所得額」，稽徵機關據此核定帳簿文據
    不齊全、未申報、帳簿文據全部未提示等案件，尚無所謂「罪輕而罰重」情形。
４、依據所得稅法施行細則第七十二條規定，所得稅法第八十三條第一項所稱查得資
    料，係指納稅義務人之收益損費資料，而原告聲稱所得稅法施行細則第七十二條
    所謂「收益損費資料」應指可正確計算所得額為限乙節，顯係就本件爭執之案情
    作個別有利解釋，要無可採。
５、依據所得稅法第八十三條規定「稽徵機關進行調查或復查時，納稅義務人應提示
    有關各種證明所得額之帳簿、文據；其未提示者，稽徵機關得依查得之資料或同
    業利潤標準，核定其所得額」，次依據所得稅法施行細則第七十二條規定，所得
    稅法第八十三條第一項所稱查得資料，係指納稅義務人之收益損費資料，故被告
    原核定基於實質課稅原則按原告帳載資料，核定描圖紙、墨水、電腦針筆、繪圖
    機、掃瞄器、排線、滑鼠、腳架、裁刀、電腦軟體等十項商品之營業成本，於法
    有據；況且原告未善盡帳簿完整記載之責任，而仍要求將十項商品申報帳載之成
    本，抵銷經被告依同業利潤標準核定之五項商品成本，藉以減輕納稅義務，顯非
    合理。
６、對於營利事業所得稅結算申報案件若有類似商品進、銷、存無法勾稽者，被告皆
    比較申報及同業利潤核定營業成本之後，擇低認定，處理原則尚為一致，自無差
    別待遇之情形。
（二）其他費用—交通費部分：
１、按「營利事業所得之計算，以其本年度收入總額減除各項成本費用、損失及稅捐
    後之純益額為所得額。」為所得稅法第二十四條第一項所明定。次按「費用及損
    失之原始憑證，除統一發票應依統一發票使用辦法第九條規定填記外，其為收據
    、證明或普通發票者，應載有損費性質、金額、日期、受據（票）人或受證明人
    之姓名或名稱、地址及統一編號，出據人或出證明人姓名或名稱、地址及統一編
    號暨其他必要記載之事項。其為經手人之證明者，亦須載有損費性質、金額、日
    期及其他必要記載事項，由經手人簽名或蓋章。」「費用及損失，未經取得原始
    憑證，或經取得而記載事項不符者，不予認定。」「四、燃料之原始憑證：（一
    ）為依規定格式填記之統一發票，其為核准免用統一發票之小規模營利事業者，
    應取得普通收據。（二）向中國石油公司各地加油站暨民營加油站購用油料取得
    載有營利事業統一編號之收銀機發票，始予認定。」分別為營利事業所得稅查核
    準則第六十六條、六十七條第一項及第九十三條第四款第一、二目所明定。末按
    「營利事業因業務之實際需要，與其僱用之外務員訂立合約，利用外務員自有之
    機動車輛訪問客戶推銷產品，經約定由營利事業補貼之汽油費、修繕費、停車費
    、過橋費等，可憑合約及有關原始憑證核實認列為該事業之營業費用，免視為外
    務員之薪資所得。但不包括車輛之牌照稅、保險費及折舊。」亦據財政部七十五
    年四月二十二日台財稅第七五二三四九一號函所明釋。
２、本件原告雖已提供「因公使用私有汽車管理要點」、「員工私車公用同意書」、
    「員工汽機車油料費用申請單」、「入員工戶頭之明細表」或「印領清冊」等資
    料供核，揆諸前揭函釋意旨，仍需取具汽油費、修繕費、停車費、過橋費等有關
    原始憑證始能核實認列為營業費用。而系爭汽油費之原始憑證，依首揭查核準則
    ，為依規定格式填記之統一發票，其為核准免用統一發票之小規模營利事業者，
    應取得普通收據。如向中國石油公司各地加油站暨民營加油站購用油料應取得載
    有營利事業統一編號之收銀機發票，始予認定。被告以原告未取具合法憑證，剔
    除其他費用中之交通費三五七、二四三元，尚非無據，請予以維持。
３、至原告訴稱其與員工交易使用「為其所有」之油料執行公務，再以員工出具印領
    清冊或銀行轉帳證明作為原始憑證已足，被告認為仍需取具汽油費之原始憑證，
    實乃援引失據乙節。經查，原告係爭執交通費支出，而交通費支出項目如：汽油
    費、修繕費、停車費、過橋費等，各有應取具之原始憑證，是原告提示「因公使
    用私有汽車管理要點」、「員工私車公用同意書」、「員工汽機車油料費用申請
    單」、「入員工戶頭之明細表」或「印領清冊」等資料供核，僅可證明原告確有
    支付款項予員工，然該等表單非為汽油費、修繕費、停車費、過橋費等之原始憑
    證，如前所述，尚不得列報為交通費支出。況原告所提「員工私車公用同意書」
    ，其上記載之費用補貼標準每輛私有汽車每公里補貼金額均不同，標準如何區分
    ，於管理要點並未明定。另「員工汽機車油料費用申請單」，原告稱內含實際里
    程數、事由及耗用油料金額計算，並經主管審核核准，惟查該申請單實際里程數
    如何計算、員工有無實際支付汽機車油料費用、其事由有無工作日誌或至客戶服
    務之證明文件佐證，又其員工莊旭銘係於八十七年八月二十五日始至原告面試，
    卻於八十七年八月一日即與原告簽訂「員工私車公用同意書」，實有臨訟補具之
    嫌。
（三）綜上所述，原告所訴為無理由，請予駁回。
    理  由
本件原告起訴意旨有貳，茲分別論述之：
壹、營業成本部分：
（一）按「稽徵機關進行調查或復查時，納稅義務人應提示有關各種證明所得額之帳
      簿、文據；其未提示者，稽徵機關得依查得之資料或同業利潤標準，核定其所
      得額。」「本法第八十三條所稱之帳簿文據，其關係所得額之一部或關係課稅
      年度中某一期間之所得額，而納稅義務人未能提示者，稽徵機關得就該部分依
      查得資料或同業利潤標準核定其所得額。」分別為行為時所得稅法第八十三條
      第一項及同法施行細則第八十一條第一項所明定，又前揭條文所稱查得資料，
      依所得稅法施行細則第七十二條之補充規定，係指納稅義務人之收益損費資料
      ，殆無疑義。復按「憲法第十九條規定：『人民有依法律納稅之義務』，國家
      依據所得稅法課徵所得稅時，無論為個人綜合所得稅或營利事業所得稅，納稅
      義務人均應在法定期限內填具所得稅結算申報書自行申報，並提示各種證明所
      得額之帳簿、文據，以便稽徵機關於接到結算申報書後，調查核定其所得額及
      應納稅額。凡未在法定期限內填具結算申報書自行申報或於稽徵機關進行調查
      或復查時，未提示各種證明所得額之帳簿、文據者，稽徵機關得依查得資料或
      同業利潤標準，核定其所得額，所得稅法第七十一條第一項前段、第七十六條
      第一項、第七十九條第一項、第八十條第一項及第八十三條第一項規定甚明。
      此項推計核定所得額之方法，與憲法首開規定之本旨並不牴觸。惟依推計核定
      之方法，估計納稅義務人之所得額時，仍應本經驗法則，力求客觀、合理，使
      與納稅義務人之實際所得額相當，以維租稅公平原則。」亦經司法院釋字第二
      一八號解釋理由書明釋在案，合先敘明。
（二）經查，本件原告係從事電腦及其週邊設備買賣之業務，八十七年度營利事業所
      得稅結算申報時，營業成本列報九六、七三一、二０四元，經被告初查以原告
      八十七年度出售描圖紙等十五項商品未依品名、規格分別列示進貨、銷貨、存
      貨情形，致其營業成本無法勾稽，遂將其中印表機、護貝機、切割機、其他、
      MANUAL等五項商品依據電腦及其週邊設備批發業（行業標準代號五二五四—一
      二）之同業利潤標準毛利率百分之十八，核定其營業成本為一八、二七四、三
      七一元，該五項商品原告原申報之營業成本為二一、七三七、五一七元，計調
      減營業成本三、四六三、一四六元，另描圖紙、墨水、電腦針筆、繪圖機、掃
      描器、排線、滑鼠、腳架、裁刀、電腦軟體等十項商品則仍依原告申報之帳載
      成本，核定營業成本為三七、六六九、五九二元，原告不服，申經復查結果仍
      未獲變更等事實，為兩造所不爭執，並有原告八十七年度成本部分逕決計算表
      ，及被告函送之八十七年度營利事業所得稅審查報告書所附原告八十七年度營
      利事業所得稅結算申報書、被告八十七年度營利事業所得稅結算申報核定通知
      書、復查決定等在卷足佐，洵堪認定。本件關於營業成本調減之爭點厥為被告
      僅就原告八十七年度營利事業所得稅結算申報之部分商品（即印表機、護貝機
      、切割機、其他、MANUAL等五項商品）依同業利潤標準毛利率百分之十八核減
      其營業成本，而未將其餘原核定所認進、銷、存情形無法勾稽之十項商品，亦
      一併依上開同業利潤標準核定其營業成本，是否適法，此為兩造爭執所在。
（三）原告起訴雖主張，財政部所頒布之同業利潤標準毛利率代表同一行業所有產品
      之平均比率，若依同業利潤標準成本率，將商品逐項逕決，再與申報成本比較
      後從低核定，得出之核定毛利率勢必超過同業利潤標準，而所得稅法第七十九
      條第一項規定「納稅義務人逾期仍未辦理結算申報者，稽徵機關應依查得之資
      料或同業利潤標準，核定其所得額及應納稅額。」，準此，納稅義務人既未申
      報，何來逐項商品之申報成本可供比較，勢必僅能依課稅資料按同業利潤標準
      之毛利率、費用率分別予以總額逕決核定其所得額。又依行政程序法第六條規
      定：「行政行為，非有正當理由，不得為差別待遇。」故不論全部或部分逕決
      ，已申報或未申報案件，若須依同業利潤標準核定時，其核定方式及精神應為
      一致，不應有差別待遇，本件相較於未申報案件、帳簿文據全部未提示案件而
      言，其遵行法律之程度最高，然遭同業利潤標準核定時卻高於同業利潤標準，
      罪輕而罰重，有違法律之正義原則。又被告原核定以系爭十五項商品之進、銷
      、存無法勾稽，而依同業利潤標準核定，然復查及訴願決定竟將五項商品依同
      業利潤標準核定，其餘十項依查得資料核定，二者不一致。再者，所得稅法施
      行細則第七十二條所謂「收益損費資料」應指可正確計算所得額為限，否則即
      為無法勾稽，應依同業利潤標準核定等語，求為撤銷原處分、復查決定及訴願
      決定云云。惟查，「納稅義務人於稽徵機關進行調查或復查時未提示該項帳簿
      文據或雖提示而有不完全者，稽徵機關應依所得稅法第八十三條第二項規定時
      間命其提示或補正，如經過規定時間，而納稅義務人仍不遵照提示或補正者，
      稽徵機關始得依同條第一項後段規定，依查得之資料或同業利潤標準，核定其
      所得額。」最高行政法院（改制前行政法院）六十一年判字第一九八號著有判
      例。故而，所得稅法第八十三條第一項所稱「未提示者」，乃兼指帳簿文據全
      部未提示，或雖提示而有不完全者均有其適用。本件原告八十七年度計出售四
      十六項商品，原告於申報營業成本時，其中描圖紙等十五項商品因未分別列示
      各該商品之品名、規格，致被告無法查核勾稽其申報營業成本之真實性，顯然
      原告有未善盡帳簿完整記載之責任，故被告原核定依所得稅法第八十三條第一
      項暨同法施行細則第八十一條第一項規定，以推計課稅方法而按同業利潤標準
      核定其營業成本，揆諸首揭判例及規定，並無不合。另觀諸上開司法院釋字第
      二一八號解釋理由書意旨，依推計核定之方法，估計納稅義務人之所得額時，
      仍應本經驗法則，力求客觀、合理，使與納稅義務人之實際所得額相當，以維
      租稅公平原則，申言之，縱使法令並不禁止稽徵機關在例外情況得依推計課稅
      之方法估計納稅義務人之所得額，然利用該項方法時，亦應注意其推計結果應
      與納稅義務人之實際所得狀況相符，此乃基於稅法上實質課稅原則之必然要求
      。經查，系爭描圖紙等十五項商品之營業成本雖均有未依商品品名、規格分別
      列示之帳載不完全情事，經被告按財政部頒訂之電腦及其週邊設備批發業（行
      業代號五二五四—一二）同業利潤標準核計營業成本之結果，發現其中印表機
      、護貝機、切割機、其他、MANUAL等五項商品申報之毛利率有偏低之現象，遂
      依該同業利潤標準毛利率百分之十八核計調減該部分營業成本為一八、二七四
      、三七一元，然其餘描圖紙、墨水、電腦針筆、繪圖機、掃描器、排線、滑鼠
      、腳架、裁刀、電腦軟體等十項商品以上開同業利潤標準核計其營業成本之結
      果，反較原告自行申報之帳載成本為低，顯見事實上描圖紙等十項商品之實質
      毛利率應較一般依同業利潤標準核計者為高，揆諸前揭說明，此時就此部分商
      品如仍依據推計課稅方法核定其營業成本，其推計結果必將與原告所自行申報
      之實際所得狀況不相符合，誠與實質課稅原則有違，故被告原核定於八十七年
      度營利事業所得稅結算申報核定通知書調整法令及依據說明書之營業成本「調
      整之法令依據及理由」欄記載「描圖紙等十五項商品未依品名、規格之不同分
      別列示各商品之進、銷、存，致無法勾稽本期營業成本及真實表達本期正確營
      業狀況，依所得稅法施行細則第八十一條規定，營業成本部分依同業利潤標準
      核定」等語，應屬誤植，自不因此認十五項商品全應以同業利潤標準核計營業
      成本，而應核實更正就描圖紙、墨水、電腦針筆、繪圖機、掃描器、排線、滑
      鼠、腳架、裁刀、電腦軟體等十項商品，仍應以原告申報之帳載成本為認定基
      準，俾與原告實際所得狀況相符，此始符實質課稅之原則。抑且，前述原核定
      於「調整之法令依據及理由」欄雖有誤植情事，惟系爭營業成本自始即僅就印
      表機等五項商品依同業利潤標準推計核定之，而計調減三、四六三、一四六元
      ，復查決定及訴願決定之認定亦無不同，原告訴稱二者認定不一致等語，洵有
      誤會。再者，一事業單位若生產（買賣）數種商品，卻未根據各該商品實際產
      銷情形，即強制適用一種標準之同業利潤核計營業成本，反不能呈現企業之真
      正營利實況；申言之，若行為人於稽徵機關查核階段已提出若干資料以供稽核
      ，縱使有記載不完全之情事，惟與實際營利情況一致之申報資料部分仍不失為
      首揭法文所稱之「查得資料」，故按各該商品實際獲利情形分別適用同業利潤
      標準及申報資料，實乃上述司法院釋字第二一八號解釋所引申應以公平、合理
      精神為推計核定之體現。職是，系爭十五項商品之營業成本先全部以同業利潤
      標準核計後，再與原告自行申報數相較，而決定應分別適用同業利潤標準抑或
      查得之資料核算所得額，係為真實反映原告系爭年度之營利狀況，亦與司法院
      釋字第二一八號解釋之精神相符，故原告指摘此種核算方式致罪輕而罰重，有
      違法律正義原則云云，自屬誤會，不足採取。
貳、其他費用—交通費部分：
（一）按「營利事業所得之計算，以其本年度收入總額減除各項成本費用、損失及稅
      捐後之純益額為所得額。」為所得稅法第二十四條第一項所明定。次按「費用
      及損失之原始憑證，除統一發票應依統一發票使用辦法第九條規定填記外，其
      為收據、證明或普通發票者，應載有損費性質、金額、日期、受據（票）人或
      受證明人之姓名或名稱、地址及統一編號，出據人或出證明人姓名或名稱、地
      址及統一編號暨其他必要記載之事項。其為經手人之證明者，亦須載有損費性
      質、金額、日期及其他必要記載事項，由經手人簽名或蓋章。」「費用及損失
      ，未經取得原始憑證，或經取得而記載事項不符者，不予認定。」「四、燃料
      之原始憑證：（一）為依規定格式填記之統一發票，其為核准免用統一發票之
      小規模營利事業者，應取得普通收據。（二）向中國石油公司各地加油站暨民
      營加油站購用油料取得載有營利事業統一編號之收銀機發票，始予認定。」分
      別為營利事業所得稅查核準則第六十六條、六十七條第一項及第九十三條第四
      款第一、二目規定甚明。又「營利事業因業務之實際需要，與其僱用之外務員
      訂立合約，利用外務員自有之機動車輛訪問客戶推銷產品，經約定由營利事業
      補貼之汽油費、修繕費、停車費、過橋費等，可憑合約及有關原始憑證核實認
      列為該事業之營業費用，免視為外務員之薪資所得。但不包括車輛之牌照稅、
      保險費及折舊。」亦據財政部七十五年四月二十二日台財稅第七五二三四九一
      號函釋在案。
（二）經查，本件原告於八十七年度營業事業所得稅結算申報書營業費用項下之其他
      費用列報補貼員工汽油費、過路費等交通費，計三五七、二四三元，被告初查
      以原告未取得相關原始憑證予以剔除，原告不服，申經復查，雖已提供「因公
      使用私有汽車管理要點」、「員工私車公用同意書」及員工汽機車油料費用申
      請單、入員工戶頭之明細表或印領清冊等資料供核，然被告仍以原告未取具合
      法憑證為由，剔除其他費用中之交通費三五七、二四三元等情，為兩造所不爭
      執，且有被告函送之八十七年度營利事業所得稅審查報告書所附原告八十七年
      度營利事業所得稅結算申報書、被告八十七年度營利事業所得稅結算申報核定
      通知書、復查決定等在卷足佐，洵堪認定。是本件有關交通費用部分，兩造主
      要爭點在於原告是否已提出「原始憑證」供被告查對勾稽，而得據以認列該部
      分費用之支出為原告系爭年度之營業費用。
（三）原告起訴主張，其於復查時業已提示「因公使用私有汽車管理要點」、「員工
      私車公用同意書」、「員工汽機車油料費用申請單」、「入員工戶頭之明細表
      」、「印領清冊」等供查核，足以勾稽證明原告確有支出交通費三五七、二四
      三元，而依據財政部七十五年四月二十二日台財稅第七五二三四九一號函規定
      須取具原始憑證，所謂原始憑證應指足以證明實際交易內容所應產生之「直接
      攸關憑證」而言，加油站之實際交易對象為原告所屬員工，其開立發票予原告
      所屬員工係符合統一發票使用辦法第九條規定，而後原告再與員工交易使用「
      為其所有」之油料執行公務，再由員工出具證明（印領清冊或銀行轉帳證明）
      予原告，且原告亦已提供員工汽機車油料費用申請表（內含實際里程數、事由
      及耗用油料金額計算，並經主管審核核准），故以印領清冊或銀行轉帳證明或
      經手人證明作為原始憑證，均較員工取得汽油費憑證更能證明實際交易金額，
      被告仍認為需取具汽油費之原始憑證，實乃援引失據云云，資為爭議。惟查，
      原告與員工訂約商借員工私有車輛執行公司業務，而按耗用里程數對員工為補
      貼，原告並提示「因公使用私有汽車管理要點」、「員工私車公用同意書」、
      「員工汽機車油料費用申請單」、「入員工戶頭之明細表」、「印領清冊」等
      資料供被告查對勾稽，然上開資料僅能片面顯示員工提供私車公用而向原告申
      領所耗用油料之款項時，應俱足何種手續，以及原告確有支付若干款項予員工
      等事實，但仍非屬依前揭法令所定申報營業費用時應取具之相關原始憑證，尚
      不得逕以該資料而准予認列為交通費支出，原告訴稱其所提上開資料已堪為足
      資證明實際交易內容所產生之「直接攸關憑證」乙節，即難採認。又原告所提
      「員工私車公用同意書」，其上記載之費用補貼標準每輛私有汽車每公里補貼
      金額均不同，於原告所提之「因公使用私有汽車管理要點」並未明定之；另「
      員工汽機車油料費用申請單」，原告稱內含實際里程數、事由及耗用油料金額
      計算，並經主管審核核准，然查該申請單實際里程數如何計算、員工有無實際
      支付汽機車油料費用，亦無工作日誌或至客戶服務之證明文件足為佐證，則是
      項交通費支出是否確實因公支出，實足以啟人疑竇，尚難認原告已取具相關原
      始憑證，被告予以剔除，洵非無據，是原告指摘被告以原告仍須取具相關費用
      之原始憑證乃逾越所得稅法規範之行政苛擾等語，即不足採。再則，就現行營
      利事業所得稅申報實務以觀，原告既未能提示相關費用之原始憑證，僅得將該
      部分支付款項列報為員工薪資，俾使稽徵機關核實查定原告系爭年度之營利所
      得情況，是原告該部分支出亦不會發生無法歸列之情事。職是，被告以原告未
      取具原始憑證而將該部分費用予以剔除，其認事用法，並無違誤。
參、綜上所述，被告將原告之八十七年度營利事業所得稅結算申報之營業成本，分別
    依同業利潤標準及查得資料核定描圖紙等十五項商品之營業成本及營業費用項下
    之其他費用—交通費查核剔除部分，核無違誤，復查及訴願決定遞予維持，亦無
    不合。故本件原告之訴為無理由，應予駁回。至兩造其餘主張，核於本件判決結
    果不生影響，爰不一一論述，附此敘明。
據上論結，本件原告之訴為無理由，爰依行政訴訟法第一百九十五條第一項後段、第
九十八條第三項前段，判決如主文。
中　　　華　　　民　　　國    九十一　　年　  　七　　　月　　二十三　　日
                              高雄高等行政法院第二庭
                                          審判長法官　呂佳徵
                                          法      官  林勇奮
                                          法      官  蘇秋津
右為正本係照原本作成。
如不服本判決，應於判決送達後二十日內向本院提出上訴書狀，其未表明上訴理由者
，應於提起上訴後二十日內向本院提出上訴理由書（須按對造人數附繕本）；如於本
判決宣示或公告後送達前提起上訴者，應於判決送達後二十日內補提上訴理由書（須
附繕本）。未表明上訴理由者，逕以裁定駁回。
提起上訴應預繳送達用雙掛號郵票七份（每份三十四元）。
中　　　華　　　民　　　國    九十一　　年　  　七　　　月　　二十三　　日
                                          法院書記官  陳嬿如
